【裁判字號】    92,台上,5087
【裁判日期】    920918
【裁判案由】    殺人等罪
【裁判全文】
最高法院刑事判決                              九十二年度台上字第五○八七號
    上訴人  甲○○
右上訴人因殺人等罪案件，不服台灣高等法院高雄分院中華民國九十二年六月二十六
日第二審判決（九十二年度上訴字第七九九號，起訴案號：台灣高雄地方法院檢察署
九十一年度偵字第一九一五一號），提起上訴，本院判決如左：
    主  文
上訴駁回。
    理  由
一殺人部分：
按刑事訴訟法第三百七十七條規定，上訴於第三審法院，非以判決違背法令為理由，
不得為之。是提起第三審上訴，應以原判決違背法令為理由，係屬法定要件。如果上
訴理由狀並未依據卷內訴訟資料，具體指摘原判決不適用何種法則或如何適用不當，
或所指摘原判決違法情事，顯與法律規定得為第三審上訴理由之違法情形，不相適合
時，均應認其上訴為違背法律上之程式，予以駁回。本件上訴人甲○○上訴意旨略稱
：(一)原判決認定：上訴人「見雙方發生互毆，且其父王龍天遭毆打，竟憤而萌生殺人
之犯意，隨手自門口窗戶邊拿起其母平日殺魚用之魚刀一支衝出去，逕朝陳柏勝之右
胸猛刺一刀」云云，有證據上之理由矛盾。(二)原判決以：上訴人「持尖銳之魚刀猛刺
死者右胸之人體要害，其有致死者陳柏勝於死之殺人犯意亦甚為灼然」，及上訴人「
確有於前述時、地，持魚刀朝正與其父王龍天等人發生爭吵互毆之陳柏勝右胸猛剌一
刀，……並經現場目擊證人李丁壽、王正坤、陳威凱、陳進傳、陳淑燕、陳淑霞、李
顏秀理證述屬實」等語，亦有證據上之理由矛盾。(三)上訴人因見陳清玉、陳威凱、王
正坤、李丁壽等人有不義之行為，而當場實施傷害。原判決卻以：「觀之上揭刀刃穿
刺傷係由上而下刺入胸肌深達十‧五公分，而非表層之劃割傷，堪認並非持刀揮舞無
意間劃割身體所受之傷，足徵其上述所辯，顯屬卸責之詞，殊無足採」云云，並未敘
明其所憑之證據及認定之理由，亦有調查未盡及理由不備之違法。(四)上訴人係激於義
憤而殺人，絕無殺人之故意。原判決以：上訴人「所辯其持刀原只是想嚇唬他們，嗣
因遭毆打致眼鏡掉落，視力模糊，在害怕之下始持刀亂揮，致無意間揮砍到死者……
云云，均係事後卸責之詞，不足採信」等語，亦有應於審判期日調查之證據未予調查
之違法。(五)依據高雄縣湖內鄉中賢村村民及育宗企業有限公司員工之陳情書，均證明
上訴人是人緣極好的青年，為人忠厚、本性善良。而死者陳柏勝之家屬，則於上訴人
羈押期間，至上訴人之住處撒冥紙、破壞器物。足見上訴人是激於義憤殺人，並非故
意殺人，原審有應於審判期日調查之證據未予調查及理由不備之違法。(六)證人陳清玉
、陳淑燕、陳淑霞、陳威凱、李丁壽、王正坤等人，均與死者陳柏勝有親屬關係，渠
等所為證言難免偏頗，且有瑕疵，原審未予釐清，即遽採為判決之基礎，認定上訴人
係犯刑法第二百七十一條第一項之殺人罪，其理由稍嫌抽象、簡略，及有應於審判期
日調查之證據未予調查之違法。(七)上訴人係為保護父親而採取不得已之手段，縱使防
衛過當，亦屬情堪憫恕，況證人等之指證疑雲重重，不足以證明上訴人犯罪，請撤銷
原判決發回更審，或改判上訴人激於義憤而殺人云云。
惟查：原判決維持第一審論處上訴人殺人罪刑之判決（處有期徒刑十五年），駁回上
訴人在第二審之上訴，係依憑上訴人之供述；目擊證人李丁壽、王正坤、陳威凱、陳
進傳、陳淑燕、陳淑霞、李顏秀理等人之證述；並有行兇之魚刀一把扣案，及有勘驗
筆錄、驗斷書、相驗屍體證明書、解剖紀錄、照片、鑑驗書等附卷可稽，以為論據。
並敘明：(1)上訴人之父王龍天於民國九十一年八月二十九日晚上七時二十分許，在高
雄縣湖內鄉○○村○○路○段四二六號住處前，因土地界址糾紛與鄰居李丁壽發生爭
吵、互。李丁壽即電請其妻舅陳柏勝、連襟陳清玉及陳柏勝之表弟王正坤、堂弟陳
威凱前來助勢；王龍天恐居下風，亦聯絡其妻舅鄭榮祥偕同鄭冬南到場助陣，雙方之
爭吵、互更趨激烈，進而相互推打。上訴人在住處內聞聲而至窗戶觀看，發現雙方
發生互毆，其父王龍天遭到毆打，乃憤而萌生殺人之犯意，隨手拿取其母平時殺魚用
之魚刀一把衝至宅前，朝陳柏勝之右胸猛刺一刀，貫穿右胸肌肉、肋骨、右肺上葉，
傷口六‧二〤二‧七〤十‧五公分，造成肺臟出血，右側血胸（約五百西西）；陳柏
勝不支倒地欲再爬起時，上訴人仍接續持魚刀朝陳柏勝之手臂、背部、胸部及唇、顎
等處揮砍，致其右上臂外側刀砍傷五‧二〤一‧八〤七公分、右前臂外側刀砍傷七‧
二〤二‧六〤五‧一公分、左手掌部刀砍傷三‧五〤○‧四〤二公分、右背部刀割傷
十三‧四〤○‧四公分、右胸刀割傷三‧五〤○‧二公分、右胸刀割傷二‧八〤○‧
二公分、右胸刀割傷一〤○‧二公分及左上唇、右下顎刀割傷。陳清玉見狀欲上前扶
持陳柏勝時，上訴人竟另行基於傷害之犯意，持該魚刀刺向陳清玉之手臂，致其左上
臂撕裂傷三〤○‧五公分（傷害部分詳後述）。嗣上訴人之魚刀遭在場者奪下，丟在
附近之棧板堆內，上訴人旋即由鄭冬南以機車載離現場；而陳柏勝之胞妹陳淑霞於上
訴人殺人後立即報警，警方據報趕至現場，得知係上訴人殺人，即著手緝兇，上訴人
始於同日晚上九時四十五分許向警投案，並在現場附近之棧板堆內尋獲殺人所用之魚
刀一把。被害人陳柏勝雖經其胞弟陳柏發載送至國軍台南醫院急救，但仍於同日晚上
九時五十分許，因右胸刀刺傷造成肺臟出血、右側血胸死亡。(2)前揭事實，迭據目擊
證人李丁壽、王正坤、陳威凱、陳進傳、陳淑燕、陳淑霞、李顏秀理指證明確。上訴
人亦承認：確於前揭時地因見其父與鄰居發生衝突，於雙方相互推打時，持家中之魚
刀衝至宅前，朝陳柏勝揮刺多刀，嗣陳柏勝於送醫後死亡。並有行兇之魚刀一把扣案
，及現場照片、屍體照片、解剖照片六十二張附卷可憑。(3)陳柏勝遭上訴人刺殺多刀
後，受有前揭刀創傷，其中右胸部之一刀，貫穿右胸肌肉、肋骨、右肺上葉，傷口六
‧二〤二‧七〤十‧五公分，造成肺臟出血，右側血胸約五百西西為致命傷，屬於他
殺，業經檢察官督同法醫師相驗明確，製有勘驗筆錄、驗斷書、相驗屍體證明書、解
剖紀錄等在卷可資證明。(4)扣案之魚刀及在現場採得之血跡，經送請鑑定結果，其Ｄ
ＮＡ｜ＳＴＲ之型別亦與死者陳柏勝相符，有內政部警政署刑事警察局九十一年十一
月六日刑醫字第○九一○二三六七四九號鑑驗書在卷可查。(5)上訴人持銳利之魚刀（
刀柄長九公分、刀刃長十六公分、刀刃最寬部分七公分），刺殺陳柏勝，其中致命之
一刀刺入胸部要害，刀刃由前往後、由上而下，刺入胸肌深達十‧五公分，造成肺臟
出血、血胸死亡，足見上訴人於行兇時用力甚猛，殺意甚堅，而有殺人之犯意甚為明
顯。上訴人否認有殺人之故意，並辯稱想嚇唬他們，持刀亂揮云云，乃卸責之詞，不
可採信。(6)上訴人雖又辯稱：因見其父與鄰居發生衝突，雙方發生互毆，其父遭到毆
打，方持魚刀揮刺對方，其行為合於正當防衛、緊急避難或當場激於義憤而殺人云云
。惟所謂正當防衛，必須對於現在不法之侵害始得為之，倘係互毆，必須一方初無傷
人之行為，因排除對方不法之侵害，始得主張正當防衛。而緊急避難，以自己或他人
之生命、身體、自由、財產猝遇危難之際，非侵害他人法益別無救護之途，為必要之
條件。至於所謂當場激於義憤而殺人，係指他人所實施之不義行為，在客觀上足以引
起公憤，猝然遇合，憤激難忍，因而將其殺害者而言（參考最高法院三十年上字第一
○四○號、二十四年上字第二六六九號、三十一年上字第一一五六號判例）。本件上
訴人係見其父與對方互毆（按係徒手互毆，雙方均有傷人之行為），即持魚刀殺人，
並於被害人倒地欲再爬起時，仍持魚刀接續砍殺，其情形要與正當防衛、緊急避難或
當場激於義憤而殺人之要件不合，因認上訴人確有殺人之犯意及行為，為其所憑之證
據及認定之理由。而以上訴人嗣後否認有殺人之故意，辯稱想嚇唬他們，持刀亂揮，
其行為合於正當防衛、緊急避難或當場激於義憤而殺人云云，乃飾卸之詞，不可採信
等情綦詳。上訴意旨，徒憑己見，就原判決已說明事項或屬原審採證認事職權之適法
行使，任意指摘為違法，且為枝節性問題之爭辯，或為單純事實之爭執，顯與法律規
定得為第三審上訴理由之違法情形，不相適合。其上訴違背法律上之程式，應予駁回
。
二傷害部分：
按刑事訴訟法第三百七十六條所列各罪之案件，經第二審判決者，不得上訴於第三審
法院，法有明文。本件上訴人另行起意傷害陳清玉部分，原審係維持第一審依刑法第
二百七十七條第一項論處罪刑（與殺人罪分論併罰），而傷害罪核屬刑事訴訟法第三
百七十六條第一款之案件。依前揭說明，既經第二審判決，自不得上訴於第三審法院
，上訴人竟復提起上訴，顯為法所不許，此部分亦應駁回。
據上論結，應依刑事訴訟法第三百九十五條前段，判決如主文。
中      華      民      國    九十二    年      九      月     十八     日
                              最高法院刑事第十一庭
                                  審判長法官  呂  潮  澤
                                        法官  白  文  漳
                                        法官  陳  世  雄
                                        法官  孫  增  同
                                        法官  林  開  任
      右正本證明與原本無異
                                              書  記  官
中      華      民      國    九十二    年      九      月    二十三    日


司法院資訊處製作；財團法人民間司法改革基金會備份。
